臺灣高等法院刑事判決　　　　　　　　94年度上訴字第3018號
上　訴　人
即　被　告　乙○○
選任辯護人　孔令則律師
上列上訴人，因偽造文書等案件，不服臺灣桃園地方法院94年度
訴緝字第72號，中華民國94年6月14日第一審判決（起訴案號：臺
灣桃園地方法院檢察署91年度偵字第18649 號），提起上訴，本
院判決如下︰
    主  文
上訴駁回。
    事  實
一、乙○○自民國90年3月5日起在其桃園縣龍潭鄉○○路699巷1
    2號住處，召集民間互助會並擔任會首，召集林璧蓮（2 會
    ）、林梅英、林順利、嚴麗、黃炳章、張曉萍、范春梅、張
    英傑（2會）、張亞敬、周錦花、巫新和、甲○○、林楊快
    、朱春燕（2會），並虛列王美麗（2會）、周玉蓮（2 會）
    、陳忠生等人為會員含會首共23會，會期自90年3月5日至92
    年1月5日屆期，採內標制，每會會金新台幣（下同）1萬元
    ，每月5日在其上開住所開標。詎乙○○自90年4月間起，因
    其資金週轉困難，竟基於行使偽造準私文書（標單）及意圖
    為自己不法所有之概括犯意，於如附表所示之時間，利用在
    其上開住所由其主持互助會開標時，先後連續在紙條上偽以
    填載其所虛列之會員「周玉蓮」、「王美麗」、「陳忠生」
    等會員之名義及利息數額（即標金，因依台灣民間互助會之
    習慣，如會員在開標時於空白紙條上書寫自己名義及願出利
    息數額，已足以辨明該張紙條為特定會員願以所書數字為標
    息金額參加競標之標單準私文書），而偽造完成上開虛列會
    員願以所書數字為標息金額參加競標之標單準私文書後，復
    均持之向到場之會員行使表示為該未到場之會員託標，足以
    生損害於被冒名之周玉蓮、王美麗、陳忠生等人，乙○○再
    向到場會員及其他會員施用詐術佯稱為其所冒標之會員得標
    ，致使其他活會會員陷於錯誤，均如數交付會款，乙○○因
    此先後共冒標詐得62萬9千7百元（起訴書誤載為292萬9千2
    百元，應予更正）。嗣上開互助會於91年7月5日停標後，經
    甲○○查覺有異，再輾轉向周玉蓮、王美麗、陳忠生及其他
    會員詢問，而知上情。
二、案經甲○○訴由台灣桃園地方法院檢察署檢察官偵查起訴。
    理  由
一、上揭犯罪事實，業據上訴人即被告乙○○迭次於原審行準備
    程序及審理時，均供認不諱，且稱：「我有冒用王美麗、周
    玉蓮、陳忠生名義冒標」等語（見原審94年5月24日、6月17
    日準備程序筆錄、同年6月17日簡式審判筆錄），核與證人
    甲○○、王美麗、周玉蓮、陳忠生、巫新和分別於偵查中及
    原審審理時指證之情節相符（見91年度他字第2003號卷第27
    頁、第28頁、91年度偵字第18649號卷第8頁、第9頁、第20
    至第23頁、原審卷附92年5月19日訊問筆錄、94年5月24日準
    備程序筆錄），並有前開互助會會簿影本乙份等補強證據在
    卷可稽，足證被告之自白與事實相符，洵堪認定。嗣被告及
    辯護人於本院上訴意旨辯稱伊雖使用他們名義但錢是我自己
    付的等語，惟查被告冒用會員周玉蓮、王美麗、陳忠生等本
    人名義，行使偽造各該會員名義之標單準私文書，自足以生
    損害於上開被冒標之人，及使其他會員十餘人等亦因此陷於
    錯誤，而為如數將會款之交付，被告及辯護人執此之辯，委
    不足採。是本件事證明確，被告犯行堪予認定，應依法論科
    。
二、 論罪部分：
（一）按被告在紙條上偽以填載其所虛列會員之名義及利息數額
      ，依台灣民間互助會之習慣，如會員在開標時於空白紙條
      上書寫自己名義及願出利息數額，已足以辨明該張紙條為
      特定之會員願以所書數字為標息金額參加競標之標單準私
      文書，是被告在紙條上偽以填載虛列會員之名義及利息數
      額而偽造完成特定會員願以所書數字為標息金額參加競標
      之標單準私文書後，復持之向到場之會員行使表示為該等
      被冒標之會員託標，足以生損害於被冒標者之行為，核係
      犯刑法第216條、第210條、第220條第1項之行使偽造準私
      文書罪（最高法院87年度台上字第482號判決、87年度台
      非字第12號判決、88年度台上字第5410 號判決、89年度
      台上字第1319號判決、91年度台上字第5683號判決意旨參
      照）。
（二）又被告向到場會員及其他未到場會員施用詐術佯稱為其所
      冒標之會員得標，致使其他活會會員陷於錯誤，而如數交
      付會款之行為，則係犯刑法第339條第1項之詐欺取財罪。
      被告偽造準私文書而後行使，偽造準私文書之低度行為應
      為行使之高度行為所吸收，不另論罪。又其先後多次行使
      偽造準私文書、詐欺取財之行為，均時間緊接，方法相同
      ，所犯構成要件均相同，顯係基於概括犯意為之，應依連
      續犯規定各論以連續行使偽造準私文書、連續詐欺取財一
      罪論，並均依法加重其刑。被告於同次標會中同時詐取多
      位活會所犯之上開詐欺取財罪，係以一行為而觸犯數罪名
      ，為想像競合犯，應依刑法第55條規定，從一詐欺取財罪
      處斷。被告所犯上開連續行使偽造準私文書罪、連續詐欺
      取財罪二罪間，有方法結果之牽連關係，依刑法第55條規
      定，應從一重之連續行使偽造準私文書罪處斷。
三、原審以被告罪證明確，適用刑法第56條、第216條、第210
    條、第220條第1項、第339條第1項、第55條，罰金罰鍰提高
    標準條例第1條前段規定。並審酌被告之犯罪動機、目的、
    手段、犯罪所得利益高達62萬9千7百元，並因冒標致會員十
    餘人陷於錯誤，而將會款如數交付被告，衡其對被害十餘人
    所生損害非輕，迄今僅與被害人甲○○達成和解每個月返還
    其五千元，及雖經被冒名人王美麗、周玉蓮二人原諒被告之
    聲明書在本院可稽，與被告犯罪後之態度等一切情狀，原審
    量處有期徒刑捌月；及其被告在上開標單上偽造之署押，業
    經四年餘致標單滅失而不存在，而無庸宣告沒收等。經核其
    認事用法，均無不合，量刑亦稱妥適。被告上訴意旨陳稱雖
    係冒用他們名義，但錢係自己付云云，而指摘原判決不當，
    為無理由，應予駁回。
四、至於被告及其辯護人於本院所提有關王美麗、周玉蓮二人於
    94年10月21日所呈之聲明書，其內容謂以：「未經其同意而
    冒用其名冒標，雖造成其等人之困擾，但其財務實際並未損
    失，並已原諒被告」等語云云，及其陳忠生亦不知去向，另
    告訴人甲○○亦證稱被告每個月還五千元等語在本院卷附可
    按，而請求併為緩刑云云。惟查本件被告冒用王美麗、周玉
    蓮、陳忠生等會員名義冒標，非僅上開人受損害而已，尚包
    括其他會員，例如林璧蓮（2會）、林梅英、林順利、嚴麗
    、黃炳章、張曉萍、范春梅、張英傑（2會）、張亞敬、周
    錦花、巫新和、甲○○、林楊快、朱春燕（2會）等十餘人
    ，因被告向到場會員及其他未到場會員施用詐術佯稱為其所
    冒標之會員得標，致使其他活會會員陷於錯誤，而如數交付
    會款之行為，本院衡其惡性非輕，認為不宜宣告緩刑，附此
    敘明。
據上論斷，應依刑事訴訟法第368條，判決如主文。
本案經檢察官周志榮到庭執行職務。
中　　華　　民　　國　　94　　年　　11　　月　　29　　日
　　　　　　　　　刑事第七庭  審判長法　官 蔡 秀 雄
　　　　　　　　　　　　　　　　    法　官 周 煙 平
　　　　　　　 　 　　　　　　　　　法　官 蔡 光 治
以上正本證明與原本無異。
如不服本判決，應於收受送達後十日內向本院提出上訴書狀，其
未敘述上訴之理由者並得於提起上訴後十日內向本院補提理由書
（均須按他造當事人之人數附繕本）。
                                    書記官 陳 韋 杉
中　　華　　民　　國　　94　　年　　11　　月　　30　　日
附錄：本案論罪科刑法條全文
刑法第216條：
行使第二百十條至第二百十五條之文書者，依偽造、變造文書或
登載不實事項或使登載不實事項之規定處斷。
刑法第210條：
偽造、變造私文書，足以生損害於公眾或他人者，處五年以下有
期徒刑。
刑法第220條：
在紙上或物品上之文字、符號、圖畫、照像，依習慣或特約，足
以為表示其用意之證明者，關於本章及本章以外各罪，以文書論
。
錄音、錄影或電磁紀錄，藉機器或電腦之處理所顯示之聲音、影
像或符號，足以為表示其用意之證明者，亦同。
稱電磁紀錄，指以電子、磁性或其他無法以人之知覺直接認識之
方式所製成之紀錄，而供電腦處理之用者。
刑法第339條：
意圖為自己或第三人不法之所有，以詐術使人將本人或第三人之
物交付者，處五年以下有期徒刑、拘役或科或併科一千元以下罰
金。
以前項方法得財產上不法之利益或使第三人得之者，亦同。
前二項之未遂犯罰之。
　　附表：
  ┌──┬─────┬────┬────┬───────┐
  │編號│遭冒標會員│冒標日期│投標金額│冒標金額      │
  ├──┼─────┼────┼────┼───────┤
  │ 1  │周玉蓮    │90/04/06│1,100元 │151,300元（17 │
  │    │          │        │        │人活會×8,900 │
  │    │          │        │        │元）          │
  ├──┼─────┼────┼────┼───────┤
  │ 2  │王美麗    │90/06/06│1,600元 │ 134,400元（16│
  │    │          │        │        │ 人活會×8,400│
  │    │          │        │        │ 元）         │
  ├──┼─────┼────┼────┼───────┤
  │ 3  │陳忠生    │90/07/05│1,800元 │ 131,200元（16│
  │    │          │        │        │ 人活會×8,200│
  │    │          │        │        │ 元）         │
  ├──┼─────┼────┼────┼───────┤
  │ 4  │周玉蓮    │90/10/06│2,300元 │ 107,800元（14│
  │    │          │        │        │ 人活會×7,700│
  │    │          │        │        │ 元）         │
  ├──┼─────┼────┼────┼───────┤
  │ 5  │玉美麗    │90/11/06│2,500元 │ 105,000元（14│
  │    │          │        │        │ 人活會×7,500│
  │    │          │        │        │ 元           │
  ├──┴─────┴────┴────┴───────┤
  │合計冒標金額：629,700元                             │
  └──────────────────────────┘
